【裁判字號】    97,易,4430
【裁判日期】    971224
【裁判案由】    詐欺
【裁判全文】
臺灣臺中地方法院刑事判決              97年度易字第4430號
公  訴  人  臺灣臺中地方法院檢察署檢察官
被      告  丙○○
上列被告因詐欺案件，經檢察官提起公訴（九十七年度偵字第二
二六五四號），本院判決如下：
    主    文
丙○○幫助意圖為自己不法之所有，以詐術使人將本人之物交付
，處有期徒刑月，如易科罰金，以銀元佰元即新臺幣玖佰元
折算壹日；減為有期徒刑壹月又拾伍日，如易科罰金，以銀元
佰元即新臺幣玖佰元折算壹日。
    犯罪事實
一、丙○○前無不法犯罪前科紀錄，素行尚佳，其明知個人在金
    融機構帳戶之存摺及提款卡係供自己使用之重要理財工具，
    關係個人財產、信用之表徵，且可預見存摺、提款卡及其密
    碼如交予他人使用，而未加以闡明正常用途，極易被利用為
    與財產有關之犯罪工具，竟仍不顧他人可能遭受財產上損害
    之危險，而基於縱若其所提供金融機構之帳戶被利用作為詐
    欺取財之用，亦不違背其本意之幫助犯意，在民國九十四年
    十二月十四日前之某日，於不詳地點，將其於九十四年十二
    月一日在臺灣中小企業銀行新莊分行（下稱臺灣中小企銀）
    所開立，帳號為00000000000號帳戶之存摺、金
    融卡及密碼資料，交付予真實姓名、年籍均不詳之成年人使
    用。該成年人於取得此等由丙○○所提供之帳戶資料後，即
    與共組詐欺集團之其他成員，共同基於意圖為自己不法所有
    之犯意聯絡，於九十四年十二月十四日二十一時許，由自稱
    「陳小瑛」之不詳姓名成年女子連接網際網路，登入奇摩網
    站即時通，向居住於臺中市北屯區之乙○○佯稱可提供援交
    服務，但要求乙○○需依指示操作銀行自動櫃員機匯款，致
    使乙○○因而陷於錯誤，於同年月十六日將新臺幣（下同）
    七萬二千元之款項匯至丙○○所設立之前揭臺灣中小企銀帳
    戶內；未幾，即由前述詐欺集團成員持丙○○所交付之金融
    卡與密碼資料，將乙○○遭詐騙所匯入之款項提領一空。嗣
    經乙○○察覺情況有異，始知受騙，經報警處理，始由警循
    線查知上情。
二、案經乙○○訴由臺中市警察局第五分局報請臺灣臺中地方法
    院檢察署檢察官偵查起訴。
    理    由
一、證據能力方面：按被告以外之人（包括證人、鑑定人、告訴
    人、被害人及共同被告等）於審判外之陳述雖不符刑事訴訟
    法第一百五十九條之一至之四等四條之規定，而經當事人於
    審判程序同意作為證據，法院審酌該言詞陳述或書面陳述作
    成時之情況，認為適當者，亦得為證據；當事人、代理人或
    辯護人於法院調查證據時，知有刑事訴訟法第一百五十九條
    第一項不得為證據之情形，而未於言詞辯論終結前聲明異議
    者，視為有前項之同意，同法第一百五十九條之五定有明文
    。立法意旨在於傳聞證據未經當事人之反對詰問予以核實，
    原則上先予排除；惟若當事人已放棄反對詰問權，於審判程
    序中表明同意該等傳聞證據可作為證據；或於言詞辯論終結
    前未聲明異議，基於尊重當事人對傳聞證據之處分權，暨證
    據資料愈豐富，愈有助於真實發見之理念，且強化言詞辯論
    主義，使訴訟程序得以順暢進行，上開傳聞證據亦均具有證
    據能力。本件被害人乙○○曾於警詢中為陳述，其性質雖屬
    傳聞證據，且其並未再於偵查或法院審理中為陳述，復查無
    符合刑事訴訟法第一百五十九條之一至之四等前四條之情形
    ；然被害人乙○○所為之上開警詢筆錄內容，業經本院審理
    時予以提示並告以要旨，且各經檢察官及被告表示意見，當
    事人均已知上述筆錄乃傳聞證據，且咸未於言詞辯論終結前
    對該筆錄內容異議，是依上開規定，被害人乙○○於警詢中
    之證言已經擬制同意有證據能力，本院審酌上開筆錄作成時
    ，並無施壓或干擾，亦無不當取供之情形，認為以之作為本
    件之證據亦屬適當，是被害人乙○○於警詢中所為之上開證
    言自具有證據能力。
二、訊據被告丙○○固對上開臺灣中小企銀行帳戶為其於九十四
    年十二月一日以本人名義所開立使用之情坦白承認，惟矢口
    否認有何幫助詐欺取財之犯行，辯稱：上開臺灣中小企銀帳
    戶與伊所申設之臺北富邦商業銀行保生分行帳戶之存摺、密
    碼、印章，暨健保卡、駕駛執照等物，係同置於伊所騎乘之
    機車置物箱內，並在同一時地遺失，但伊沒有辦理掛失手續
    。伊為避免使用時忘記，所以故意將密碼資料係與提款卡同
    置。而上開臺北富邦商業銀行保生分行存摺等物遺失後，亦
    為不法詐欺集團成員所使用，此部分業經臺灣板橋地方法院
    檢察署檢察官為不起訴處分，何以臺灣中小企銀帳戶之部分
    復經檢察官另為起訴云云；經查：
  (一)被告丙○○前於九十四年十二月一日，先後向臺北富邦商業
    銀行保生分行及臺灣中小企銀分別開立帳號為000000
    000000、00000000000號之帳戶後，上開
    臺北富邦商業銀行保生分行帳戶即於同年月七日遭詐欺集團
    使用，而向被害人蔣育融詐得一萬四千元之款項，此部分業
    經臺灣板橋地方法院檢察署檢察官以被告罪嫌不足為由，而
    於九十五年五月二十一日以九十五年度偵字第六五六五號為
    不起訴處分確定，固有該不起訴處分書在卷可查（見偵查卷
    第三頁至第四頁）；惟觀以卷內證據資料所示，並無任何具
    體之事證顯示被告係在同一時間將所申設之前述二家銀行之
    帳戶資料交付予同一詐欺集團成員，致彼此間有想像競合犯
    之裁判上一罪關係，是檢察官就本件被告提供所申辦臺灣中
    小企銀帳戶資料供不法犯罪集團成員訛詐被害人乙○○，命
    其匯款使用之犯罪事實提起公訴，並無任何程序上悖法之處
    ，應先敘明。
  (二)被害人乙○○前揭如何因受詐騙而將所有之七萬二千元款項
    匯入被告丙○○所申設之上開臺灣中小企銀帳戶等情，已據
    被害人乙○○於警詢時指述綦詳（見警卷第一頁至第二頁）
    ，並有被害人乙○○所提出合作金庫銀行匯款申請書代收入
    傳票一紙、臺灣中小企業銀行新莊分行九十七年八月二十八
    日九七新莊字第０二六九七九００二一號函附之存戶開戶資
    料、存款交易明細查詢單等件附卷稽（見警卷第八頁至第一
    三頁），足認被告所提供上開帳戶資料確實已供作不法詐騙
    集團向被害人乙○○訛詐金錢所用甚明。
  (三)按一般社會常情，欲使用金融卡領取款項者，須於金融機構
    設置之自動櫃員機上依指令操作，並輸入正確之密碼，方可
    順利領得款項，由此可見，如非經帳戶所有人同意、授權而
    告知金融卡密碼等情況，單純持有金融卡之人，欲隨機輸入
    號碼而領取款項之機會，以晶片金融卡六位至十二位密碼之
    設計，不法之人任意輸入號碼而與正確之密碼相符者，機率
    微乎其微，且稍有社會歷練、經驗之人，均知金融卡應與其
    存摺、密碼分別保存，或者將密碼牢記心中，而不在任何物
    體上標示或載明密碼，以免徒增帳戶款項遭人持金融卡併同
    輕易得知之密碼盜領款項，被告丙○○於本件案發時已屆成
    年，前揭社會經驗常情，亦應為其所熟稔知悉，被告豈有蓄
    意將密碼資料與晶片金融卡同置，而徒增帳戶款項遭人盜領
    之風險，是被告丙○○上開辯稱：伊並沒有將上開帳戶存摺
    、晶片金融卡及密碼資料交付他人使用，因伊將帳戶密碼資
    料與晶片金融卡放在一起，可能遺失後因此而遭到盜用云云
    ，顯然不足以採信。
  (四)再依前揭被告丙○○所開設臺灣中小企銀存款交易明細查詢
    單所示（見警卷第一０頁），被告之此帳戶自九十四年十二
    月一日開立後，於同年月九日，即有轉帳存入二萬元之紀錄
    ，並於當日、同年月十一日，隨即遭人以晶片金融卡分別提
    領一萬九千元、九百元，後於同年月十六日即有被害人乙○
    ○遭詐騙而匯入七萬二千元之款項，旋即於同日內分四次遭
    人提領共七萬二千元，顯見上開銀行帳戶之存摺、晶片金融
    卡及密碼資料於九十四年十二月九日前之某時，已流入他人
    之手，如非被告將該銀行帳戶密碼告知他人，此帳戶應無於
    瞬間即遭人供作詐欺取財之人頭帳戶，並以晶片金融卡、密
    碼資料進行提款使用，顯見該帳戶晶片金融卡之之相關密碼
    應係被告告知他人者甚明。
  (五)況以不法集團，若非確定該帳戶所有人不會報警或掛失止付
    ，伊等應不至於以該帳戶從事於財產犯罪，以避免遭警循線
    追查或徒勞無功，是本件前揭不法詐騙集團成員，於向被害
    人乙○○實行詐騙時，應確有把握該等帳戶不會於短期內即
    遭帳戶所有人即被告丙○○為掛失止付，而此等確信，在該
    等帳戶係遭拾得或竊取之情形，實無發生之可能，足認被告
    上開關於該帳戶資料係遺失之所辯，亦皆不足採信，本件應
    係被告將前揭銀行帳戶之存摺、晶片金融卡及密碼資料均提
    供予詐欺集團成員使用無訛。
  (六)按刑法上之故意，分直接故意（確定故意）與間接故意（不
    確定故意），「行為人對於構成犯罪之事實，明知並有意使
    其發生者」為直接故意，「行為人對於構成犯罪之事實，預
    見其發生而其發生並不違背其本意者」為間接故意；一般人
    至銀行開設帳戶並非難事，如非因財產犯罪等不法目的，依
    常情並無捨棄自己帳戶而迂迴收受他人帳戶使用之理，是被
    告丙○○對於不法詐欺集團成員可能將其所申請之帳戶用來
    作為詐欺等財產犯罪之非法用途上，應有所預見，且不違背
    其本意，其竟仍提供帳戶資料予不法詐欺集團成員使用，足
    見不法詐欺集團成員將被告之帳戶資料用來作為詐欺取財之
    用，為其所容認及允許。另查銀行帳戶可供款項之存匯、提
    領，係一般人均可輕易申請開設，並無任何資格條件之限制
    ，且金融存款帳戶，事關存戶個人財產權益之保障，其與存
    戶印鑑章、提款卡結合，專屬性、私密性更形提高；除非本
    人或與本人具密切關係之人，難認有何理由可自由流通使用
    該存摺、印章；一般人亦均有應妥為保管存摺及提款卡，以
    防止存摺及提款卡被他人冒用之認識，縱有特殊情況偶有將
    存摺、提款卡交付他人之需，亦必深入瞭解其用途後始行提
    供使用，實乃吾人日常生活經驗與事理；且存摺、提款卡等
    有關個人財產、身分之物品，如淪落不明人士手中，極易被
    利用為與財產犯罪有關之犯罪工具；而與他人於身分上不具
    密切關係之人，竟要求他人提供帳戶以為使用，此等行為，
    客觀上已屬可疑，且顯係供為某非正當資金進出使用，而隱
    瞞其流程及行為人身分曝光之不法意圖亦可預見；若此之社
    會現實，恆係一般人本於日常生活經驗即可體察，本件被告
    對此自皆難諉為不知，是被告提供其所開設之前揭臺灣中小
    企銀帳戶資料時，應有幫助他人犯詐欺取財罪之不確定故意
    ，亦堪可認定。
三、核被告丙○○所為：
  (一)查前揭真實姓名、年籍均不詳之詐欺集團成年人，基於意圖
    為自己不法所有之犯意聯絡，夥同其他詐欺集團成員，以上
    述之方式，使被害人乙○○陷於錯誤，因而交付本人之財物
    ，該詐欺集團成員所為，係犯刑法第三百三十九條第一項之
    詐欺取財罪〔按九十五年七月一日修正公布施行之刑法第二
    條第一項明文：「行為後法律有變更者，適用行為時之法律
    。但行為後之法律有利於行為人者，適用最有利於行為人之
    法律。」改採「從舊從輕」主義，係規範行為後法律變更所
    衍生新舊法律比較適用之準據法，以適用最有利於行為人之
    法律為原則。據此，法院裁判時已在新法施行之後，雖新舊
    法之內容有所修正，但對行為人倘無有利或不利之情形者（
    例如僅修正法律用語，新舊法法定仍屬相同），即無適用上
    開規定為新舊法比較之問題。查刑法第三百三十九條第一項
    之詐欺取財罪，法定刑得科或併科銀元一千元以下罰金，據
    修正後刑法施行法增訂第一條之一：「中華民國九十四年一
    月七日刑法修正施行後，刑法分則編所定罰金之貨幣單位為
    新臺幣。九十四年一月七日刑法修正時，刑法分則編未修正
    之條文定有罰金者，自九十四年一月七日刑法修正施行後，
    就其所定數額提高為三十倍。但七十二年六月二十六日至九
    十四年一月七日新增或修正之條文，就其所定數額提高為三
    倍」，是依修正後之法律，刑法第三百三十九條第一項之詐
    欺取財罪所得科或併科處之罰金刑最高為新臺幣三萬元（一
    千元三十）；而依被告丙○○行為時之刑罰法律，即罰金
    罰鍰提高標準條例第一條前段規定之提高倍數十倍元計算，
    此詐欺罪之罰金刑最高為銀元一萬元，若依現行法規所定貨
    幣單位折算新臺幣條例第二條之規定換算為新臺幣，最高額
    與新法同為新臺幣三萬元。因此，比較上述修正前、後之刑
    罰法律，並無所謂「有利或不利」之情形，是此部分自無適
    用修正後刑法第二條第一項之規定比較新舊法適用之問題，
    依一般法律適用原則，自應逕行引用現行、有效之法律即修
    正後之刑法法律規定。另按被告行為後，刑法及刑法施行法
    業於九十四年二月二日經總統以華總一義字第０九四０００
    一四九０一號令修正公布，並於九十五年七月一日施行，已
    如前述。刑法第二條第一項採擷之「從舊從輕」主義乃與刑
    法第一條罪刑法定主義契合，而貫徹法律禁止溯及既往原則
    ，係規範行為後法律變更所生新舊法律比較適用之準據法，
    是刑法第二條本身雖經修正，但刑法第二條既屬適用法律之
    準據法，本身尚無比較新舊法之問題，應一律適用裁判時之
    現行刑法第二條規定以決定適用之刑罰法律，先予辨明。而
    刑法第三十三條第五款經修正為：「主刑之種類如下：五、
    罰金：新臺幣一千元以上，以百元計算之」，依修正後之法
    律，刑法第三百三十九條詐欺取財罪，所得科處之罰金刑最
    低額為新臺幣一千元，然依被告行為時即修正前刑法第三十
    三條第五款規定之罰金最低額為銀元一元，並提高十倍計算
    ，前開罰金刑，最低額為銀元十元，若乘以三倍而換算為新
    臺幣，最低額僅為新臺幣三十元。因此，比較上述修正前、
    後之刑罰法律，自以被告行為時即修正前關於科處罰金刑之
    法律較有利於被告〕。
  (二)被告丙○○提供其於上開銀行所開設帳戶之存摺、晶片金融
    卡及密碼資料予詐欺集團成員，以為詐欺取財所用，係基於
    幫助他人詐欺取財之不確定故意，且所為屬詐欺取財罪構成
    要件以外之行為，是核其所為，則係犯刑法第三十條第一項
    及刑法第三百三十九條第一項之幫助詐欺取財罪。被告幫助
    詐欺集團成員犯詐欺取財罪，為幫助犯，應依刑法第三十條
    第二項之規定減輕其刑（九十五年七月一日施行之刑法第三
    十條幫助犯規定，與原刑法第三十條之相較，僅作文字上之
    修正，非刑法第二條所指之「法律變更」，無比較適用之問
    題，應依一般法律適用原則，逕行援用裁判時法，最高法院
    九十五年刑議字第六號、九十五年度台上字第六０一六號判
    決參照）。
四、爰審酌被告丙○○明知其所提供之帳戶資料將有可能遭人供
    做詐欺取財之工具，竟仍執意為之，非惟幫助詐騙者遂行詐
    財目的，同時使詐欺者得以隱匿其真實身分，減少遭查獲之
    風險，愈使其肆無忌憚，助長犯罪之猖獗，破壞社會秩序甚
    鉅，且本件被害人乙○○因遭詐騙而匯入被告帳戶之金額達
    七萬二千元，兼衡酌被告犯後飾詞卸責，難見已有悔悟之心
    之犯罪後態度等一切情狀，量處如主文所示之刑，並依修正
    前刑法第四十一條第一項前段及修正前罰金罰鍰提高標準條
    例第二條之規定，諭知易科罰金之折算標準〔按涉及法院裁
    量權行使者，需於裁量權行使時，方有比較適用之問題，如
    易科罰金、易服勞役、緩刑、保安處分之宣告。故就一般綜
    合罪刑之結果而為比較，以決定罪刑之適用時，不需就易科
    罰金等列為比較，必迨已決定為緩刑、保安處分之宣告，或
    所處之刑得易科罰金或易服勞役時，始就各該緩刑、易科罰
    金等部分決定其適用標準。而本件被告為前述幫助犯罪時之
    刑法第四十一條係規定「犯最重本刑為五年以下有期徒刑以
    下之刑之罪，而受六月以下有期徒刑或拘役之宣告，因身體
    、教育、職業、家庭之關係或其他正當由，執行顯有困難者
    ，得以一元以上三元以下（按：業經修正前罰金鍰提高標準
    條例第二條提高一百倍）折算一日，易科罰金。但確因不執
    行所宣告之刑，難收矯正之效或難以維持法秩序者，不在此
    限。」；嗣於九十四年二月二日經修正公布，並於九十五年
    七月一日施行，新刑法第四十一條修正為「犯最重本刑為五
    年以下有期徒刑以下之刑之罪，而受六個月以下有期徒刑或
    拘役之宣告者，得以新臺幣一千元、二千元或三千元折算一
    日，易科罰金。但確因不執行所宣告之刑，難收矯正之效，
    或難以維持法秩序者，不在此限。」，上開法律既有變更，
    經比較行為時法及裁判時法後，以行為時之修正前刑法關於
    易科罰金之規定對被告較為有利，依刑法第二條第一項前段
    之規定，自應適用修正前刑法第四十一條第一項前段規定，
    就對被告本件幫助犯行所處有期徒刑諭知易科罰金之折算標
    準〕。
五、另按九十六年罪犯減刑條例業於九十六年七月四日公布，並
    自同年月十六日施行，該條例第二條明文規定：「犯罪在中
    華民國九十六年四月二十四日以前者，除本條例另有規定外
    ，依下列規定減刑：三、有期徒刑、拘役或罰金，減其刑期
    或金額二分之一」；本件被告丙○○所為上揭犯行之犯罪時
    間，係在九十六年四月二十四日以前，且非屬上揭減刑條例
    第三條規定不予減刑之情形；故依上述減刑條例之規定，本
    件應寬減被告所受有期徒刑宣告之二分之一，並同依修正前
    刑法第四十一條第一項前段及修正前罰金罰鍰提高標準條例
    第二條之規定，對被告所受減刑後之有期徒刑宣告併諭知易
    科罰金之折算標準。
六、至被告丙○○所提供之前開銀行帳戶之存簿、提款卡等物，
    雖係被告所有並供違犯本件犯罪所用之物，但均未據扣案，
    又無證據證明該等物件仍屬存在，為免滋生日後執行困難，
    爰不併予諭知沒收。另被告本件犯罪之型態為幫助他人詐欺
    取財，因詐欺取財之正犯是否屬於共同正犯，與被告應成立
    之罪名、刑責均無涉，為免累贅，爰不於主文欄諭知被告幫
    助「共同」詐欺取財，均附此敘明。
據上論斷，應依刑事訴訟法第二百九十九條第一項前段，刑法第
二條第一項前段、第三十條第一項前段、第二項、第三百三十九
條第一項，修正前刑法第三十三條第五款、第四十一條第一項前
段，刑法施行法第一條之一第一項、第二項前段，修正前罰金罰
鍰提高標準條例第二條，現行法規所定貨幣單位折算新臺幣條例
第二條，中華民國九十六年罪犯減刑條例第二條第一項第三款、
第七條，判決如主文。
本案經檢察官甲○○到庭執行職務。
中    華    民    國    97    年    12    月    24    日
                  刑事第三庭  審判長法  官  周瑞芬
                                    法  官  黃松竹
                                    法  官  陳思成
以上正本證明與原本無異。
如不服本判決應於收受判決後10日內向本院提出上訴書狀，並應
敘述具體理由；其未敘述上訴理由者，應於上訴期間屆滿後20日
內向本院補提理由書（均須按他造當事人之人數附繕本）「切勿
逕送上級法院」。
                                    書記官  吳詩琳
中    華    民    國    97    年    12    月    24    日
附錄論罪科刑法條
刑法第三百三十九條第一項
意圖為自己或第三人不法之所有，以詐術使人將本人或第三人之
物交付者，處五年以下有期徒刑、拘役或科或併科一千元以下罰
金。


司法院資訊處製作；財團法人民間司法改革基金會備份。
